【裁判字號】    99,台上,7731
【裁判日期】    991209
【裁判案由】    違反醫師法
【裁判全文】
最高法院刑事判決            九十九年度台上字第七七三一號
上  訴  人  黃永霖
選任辯護人  龔君彥律師  
上列上訴人因違反醫師法案件，不服台灣高等法院中華民國九十
八年五月十四日第二審判決（九十八年度上訴字第一０五三號，
起訴案號：台灣士林地方法院檢察署九十六年度偵續字第二一二
號），提起上訴，本院判決如下：
    主  文
上訴駁回。
    理  由
按刑事訴訟法第三百七十七條規定：上訴於第三審法院，非以判
決違背法令為理由不得為之；是提起第三審上訴，應以原判決違
背法令為理由，係屬法定要件；如果上訴理由書狀並未依據卷內
訴訟資料具體指摘原判決不適用何種法則或如何適用不當，或所
指摘原判決違法情事顯與法律規定得為第三審上訴理由之違法情
形不相適合時，均應認其上訴為違背法律上之程式，予以駁回。
本件上訴人黃永霖上訴意旨略以：(一)醫師法第三條第四項固規定
：「領有僑中字中醫師證書者，應於中華民國九十四年十二月三
十一日前經中醫師檢覈筆試及格，取得台中字中醫師證書，始得
回國執業」，但參照司法院大法官釋字第五四七號解釋意旨：「
華僑申請中醫師檢覈，其未回國參加面試者，於審查證件合格後
，即發給『僑』字中醫師考試及格證書及『僑中』字中醫師證書
，此種證書之發給，性質上為具體行政行為，惟其適用地之效力
受到限制」，上開醫師法規定，應係針對執業地域加以限制，即
僅無法在國內執行中醫師業務，並非否認原本取得之中醫師資格
。上訴人已領有僑中字中醫師證書，雖未經筆試及格，即在國內
執行醫療業務，僅屬違反醫師法第二十七條規定，而得由主管機
關處以行政罰，原判決竟論以同法第二十八條第一項前段之罪，
有適用法則不當之違法。又上訴人請求查明陳天順、王有兩名中
醫師，僅取得僑中字中醫師證書，何以台北市政府衛生局竟准予
其等執業，原審未為調查，亦有證據調查未盡之違法。(二)依證人
陳建程、王慧雯之證述，僅能證明上訴人於民國九十年十月十三
日、九十六年五月二十六日分別為二人看診從事醫療行為。又依
侯俊卿醫師之證述，陳建程係經其看診後，由上訴人依其指示對
陳建程之痔瘡為電燒，上訴人所為，並無違法。另侯俊卿並未證
述在其九十四年十月間離開「德安痔科診所」前，上訴人有參與
醫療行為，原判決就侯俊卿有利之證述，未說明不足採納之理由
，且對上訴人於侯俊卿離開前，是否有為其他病患看診？又是否
在侯俊卿醫師指示下而為？亦未查明，遽認上訴人係自前案（台
灣台北地方法院八十八年度訴緝字第一五三號違反醫師法案件，
上訴人經判處有期徒刑七月，緩刑二年）宣示判決（八十九年六
月十四日）後某日起至九十六年五月二十六日止，均有從事醫療
行為，有採證違背證據法則、判決理由不備及證據調查未盡之違
法。(三)原判決量處上訴人有期徒刑九月，但並未詳為說明如何依
刑法第五十七條規定量處上開刑度之理由，已有判決理由不備之
違法，況上訴人係提出相關事證答辯，此係訴訟防衛權之合法行
使，原判決竟以上訴人飾詞狡辯，否認犯罪，態度不佳，而量處
重刑，亦有違罪刑相當原則等語。
惟查：原判決綜合全案證據資料，本於事實審法院職權推理之作
用，認定上訴人有原判決事實欄所載犯行。因而撤銷第一審之科
刑判決，改判仍論處上訴人未取得合法醫師資格，擅自執行醫療
業務罪刑（處有期徒刑玖月）；已詳敘其調查證據之結果及證據
取捨並認定事實之理由；所為論斷，均有卷存證據資料可資覆按
。從形式上觀察，原判決並無違背法令之情形。復按：（一）原
判決於理由欄依憑上訴人於第一審審理中之部分自白（坦承「德
安痔科診所」是祖傳，侯俊卿醫師在時，伊是助手，侯俊卿於九
十四年十月三十一日離開後，由伊經營，改為「黃永霖中醫診所
」，台北市政府衛生局不讓伊執業，但伊自認是合格醫師，可以
作診療行為，有為陳建程之痔瘡電燒，及為王慧雯看診、抹藥、
開藥），證人陳建程於第一審審理中之證述（於九十年十月十三
日前往「德安痔科診所」由上訴人看診、電燒），王慧雯於第一
審審理中之證述（於九十六年五月二十六日前往「黃永霖中醫診
所」由上訴人看診、開藥），侯俊卿於第一審審理中之證述〔伊
擔任「德安痔科診所」醫師（負責人）到九十四年十月三十一日
，伊是西醫一般科，黃永霖是華僑中醫師，負責痔瘡電燒；有沒
有幫陳建程看診印象不深〕，上訴人之「德安痔科診所」及「黃
永霖中醫診所」中醫師名片影本二紙、「黃永霖中醫診所」之外
觀相片影本二紙、王雅文（王慧雯之原名）之診療紀錄單影本一
紙等證據，詳為說明上訴人自前案宣示判決（八十九年六月十四
日）後某日起至九十六年五月二十六日止，有未取得合法醫師資
格，擅自執行醫療業務犯行之認定理由；經核原判決採證並無違
背證據法則。又原判決已說明係由上訴人為陳建程看診、電燒痔
瘡之所憑證據及認定理由，而侯俊卿係證稱有無對陳建程看診印
象不深等語，侯俊卿此部分之證言，尚難謂有利於上訴人，原判
決就此雖未特別說明，核無理由不備之違法。至侯俊卿任「德安
痔科診所」負責人期間，上訴人是否有為其他病患看診等，並不
影響原判決所為上開認定，原審不為無益之調查，難指違法。上
訴意旨(二)無非就原審採證認事職權之適法行使及原判決已明白論
斷之事項，重為事實上之爭執，自非適法之第三審上訴理由。（
二）「中華民國人民經醫師考試及格並依本法領有醫師證書者，
得充醫師」；又「已領有僑中字中醫師證書者，應於中華民國九
十四年十二月三十一日前經中醫師檢覈筆試及格，取得台中字中
醫師證書，始得回國執業」，醫師法第一條及第三條第四項分別
定有明文；是依上開第三條第四項規定，華僑領有僑中字中醫師
證書者，仍應取得台中字中醫師證書，始具同法第一條規定之合
法醫師資格，方可在國內執業。原判決就上訴人於原審辯稱伊於
七十五年間即取得台檢中醫僑字第八七一號考試院醫師考試及格
證書及僑中字第三二八號中醫師證書，早已取得合法醫師資格，
雖未依中醫師檢覈辦法（已於九十五年十月二十三日廢止）回國
參加筆試，僅屬執業受限制，如有違反，僅應受行政處罰，而無
刑事責任云云，於理由欄說明，依五十一年頒訂之中醫師檢覈辦
法第八條規定，持有「僑」字中醫師考試及格證書，可申請中央
衛生主管機關發給「僑中」字中醫師證書，惟其若欲回國執業，
則須補行面試（於七十七年八月二十二日、八十二年三月十七日
修正為「筆試」，並改列為第十條，嗣醫師法於九十一年一月十
六日修正公布上開第三條第四項為明文規定，而中醫師檢覈辦法
，乃於九十五年十月二十三日公告廢止），始具有合法醫師資格
，方可在國內執業，有行政院衛生署八十七年二月十一日衛署醫
字第八六０七五一九二號函附卷可憑，而上訴人坦承於領得台檢
中醫僑字第八七一號考試院醫師考試及格證書及僑中字第三二八
號中醫師證書後，並未補行「面試」（後改為「筆試」），因而
未領有「台職檢中」字中醫師考試及格證書及「台中」字中醫師
證書，上訴人係未取得在台合法之中醫師資格，而擅自執行醫療
業務，並非單純具有執業資格後始違反執業管制規定，上訴人上
開辯解，並非可採，詳予指駁（原判決正本第四頁至第七頁）；
因而論上訴人以醫師法第二十八條第一項前段之罪，經核原判決
並無適用法則不當之違法。至台北市政府衛生局是否核准案外人
陳天順、王有執業，其核准是否適法，與認定上訴人之本件犯行
無關，原審不為無益之調查，難指違法。上訴意旨(一)係就原判決
已說明及與認定犯罪無關之事項，漫事指摘，自非適法之第三審
上訴理由。（三）刑之量定，乃法律賦予法院自由裁量之事項，
倘於科刑時，已以行為人之責任為基礎，斟酌刑法第五十七條所
列各款事項而未逾越法定刑度，即難謂違法。原判決於理由欄已
依行為人之責任為基礎，詳為說明斟酌刑法第五十七條各款情事
，而量處有期徒刑玖月之理由，其量刑未逾越法定刑度，又未濫
用其權限，於法並無不合。上訴意旨(三)係就原審量刑之適法職權
行使及原判決已明白說明之事項，任意指摘，亦非適法之第三審
上訴理由。至其他上訴意旨所指各節，並未依據卷內訴訟資料，
具體指摘原判決有何違背法令之情形，均與法律規定得為第三審
上訴理由之違法情形不相適合。綜上，應認上訴人之上訴違背法
律上之程式，予以駁回。又本院為法律審，上訴人提出之本院八
十四年度台上字第一三五七號等多件判決，案情不同，自不能比
附援引，併予敘明。
據上論結，應依刑事訴訟法第三百九十五條前段，判決如主文。
中    華    民    國  九十九  年   十二   月    九    日
                      最高法院刑事第六庭
                          審判長法官  林  永  茂  
                                法官  蘇  振  堂  
                                法官  林  立  華  
                                法官  蔡  國  在  
                                法官  陳  春  秋  
本件正本證明與原本無異
                                      書  記  官  
中    華    民    國  九十九  年   十二   月   十五   日
                                                      Ｅ

司法院資訊處製作；財團法人民間司法改革基金會備份。
